【裁判字號】    98,台上,1539
【裁判日期】    980326
【裁判案由】    偽造有價證券等罪
【裁判全文】
最高法院刑事判決            九十八年度台上字第一五三九號
上  訴  人  甲  ○
                    樓
上列上訴人因偽造有價證券等罪案件，不服台灣高等法院中華民
國九十五年六月二十七日第二審判決（九十五年度上訴字第四０
０號，起訴案號：台灣台北地方法院檢察署九十二年度偵續字第
四七九號），提起上訴，本院判決如下：
    主  文
上訴駁回。
    理  由
按刑事訴訟法第三百七十七條規定，上訴於第三審法院，非以判
決違背法令為理由，不得為之。是提起第三審上訴，應以原判決
違背法令為理由，係屬法定要件。如果上訴理由書狀並未依據卷
內訴訟資料，具體指摘原判決不適用何種法則或如何適用不當，
或所指摘原判決違法情事，顯與法律規定得為第三審上訴理由之
違法情形，不相適合時，均應認其上訴為違背法律上之程式，予
以駁回。本件上訴人甲○上訴意旨略稱：（一）原判決以告訴人
莊吳秀金之指述為主要論罪依據，惟上訴人於歷次審理時，均具
體指摘莊吳秀金之供述前後矛盾及不符經驗法則：(1)關於上訴人
侵吞印鑑章、印鑑證明、土地及建物所有權狀等物之緣由，莊吳
秀金於偵查中稱因當日申請支票完畢後與上訴人外出用餐，飯畢
趕回家弄飯給小孩吃，以致未於當天取回等語，於第一審時則否
認趕回家煮飯，改稱趕去做生意。於案發之初申報遺失支票時，
稱支票係遺失於上訴人家中，前後不一；實係莊吳秀金將上開物
品留置於上訴人處，委任上訴人代為培養票信並設定抵押權向王
瑞鳳借款。(2)依證人莊瑞昌所述，其與莊吳秀金夫妻二人平日即
有用支票習慣，財務均由莊吳秀金負責，因經營生意支票不敷使
用，莊吳秀金乃與與銀行素有往來容易請票且張數較多之上訴人
一同至銀行申請支票等語；則莊吳秀金應知悉申請支票相關細節
，豈有申請後一月間完全未加聞問、申請支票卻攜帶建物、土地
所有權狀之理？其指述不符經驗法則。莊吳秀金雖於第一審又稱
曾去銀行詢問進度，但因無資料可證明身分而未果等語；惟查銀
行經辦人葉狄政何以於案發已逾四年之情況下，仍能於庭上認得
莊吳秀金，何以卻在申請支票後幾日之內，對莊吳秀金詢問申請
支票進度置之不理？且依莊吳秀金所述，其詢問時葉狄政已知上
訴人已代領支票，葉狄政對此牽涉刑事案件之問題又豈會置之不
理？又莊吳秀金自承十月初華泰銀行係以其所留住宅電話通知，
則葉狄政於莊吳秀金詢問時又何以不能以其所留電話確認其身分
？再依莊吳秀金及上訴人歷來供述，均未提及其有將身分證留置
於上訴人處，可見為其自行留存，又如何會無身分證明文件可查
詢銀行辦理進度？亦均不符常理。(3)莊吳秀金對於票號AA000000
0 號支票，於當日即知且有充裕時間辦理掛失止付，且掛失止付
手續簡便，銀行人員亦無坐視莊吳秀金等待以致錯失時機之理；
莊吳秀金不為此圖，反在銀行等待上訴人前往處理，嗣並自行匯
入新台幣（下同）九萬元使票據兌現，其所述顯違經驗法則，可
見莊吳秀金確有授權上訴人開立支票。(4)莊吳秀金於民國九十年
十月十九日即可將全部支票掛失止付，卻僅止付票面金額五萬元
之支票乙紙，實與事理大相逕庭。原判決卻未視卷內證據資料均
顯示莊吳秀金僅掛失支票一紙，仍依莊吳秀金顯有瑕疵之供述其
於九十年十一月一日將如原判決附表編號十一之三紙支票掛失，
認定事實顯有瑕疵。上開各情業經上訴人於第一審、原審歷次審
理時均質疑在案。縱原判決認上訴人所提抗辯均不可採，卻未說
明其取捨、判斷之理由，並無視於莊吳秀金供述與卷內證據不符
，仍採為判決基礎，顯有判決不載理由之違背法令。（二）原判
決認定上訴人有多筆退票紀錄後，擅自領取莊吳秀金支票並簽發
乙節，事實欄認定上訴人因已有多筆退票，於九十年十月二日擅
自領取莊吳秀金之支票後數日予以盜用；理由欄下卻記載上訴人
於九十年十月下旬即有多筆退票紀錄，事實認定與理由所述不相
一致，有判決理由矛盾之違法云云。
惟查原判決依憑上訴人之部分自白，證人莊吳秀金、王瑞鳳、林
晏如、李允武、葉狄政之證言，莊吳秀金之支票存款開戶申請書
及領取支票簿登記簿影本、未使用之支票十八張、華泰銀行九十
一年五月九日（九一）華泰總建字第九一一六五七號函檢附之告
訴人支票存款印鑑卡影本、華泰銀行九十四年二月一日（九四）
華泰總建成字第九四０五七一號函檢附之告訴人所領用支票兌領
明細及經提示兌領之支票影本、票據信用資訊連結作業查詢明細
表、遺失票據申報書、票據掛失止付通知書、掛失止付票據提示
人資料查報表影本、上訴人所簽發之三十萬元支票正反面影本、
台北市建成地政事務所九十四年五月九日北市建地三字第０九四
三０五八九一００號函檢附之抵押權登記申請案影本等證據，資
以認定上訴人有原判決事實欄所記載之犯罪事實，因而維持第一
審依刑法修正前連續犯之規定，論處上訴人連續意圖供行使之用
，而偽造有價證券罪刑（處有期徒刑三年四月）之判決，駁回上
訴人該部分在第二審之上訴，又撤銷第一審關於上訴人偽造私文
書部分之判決，依刑法修正前連續犯、牽連犯之規定，從一重改
判論處上訴人共同連續行使偽造私文書（原判決主文漏載「行使
」，應予更正），足以生損害於公眾及他人罪刑（處有期徒刑六
月），已詳述其所憑之證據及理由。對於上訴人矢口否認有何偽
造有價證券、行使偽造私文書之犯行，辯稱：（一）伊係經由莊
吳秀金之授權，前去領取支票本，且因莊吳秀金委託伊代為培養
票信，始蓋用莊吳秀金所交付之印章簽發支票；（二）因莊吳秀
金欲向王瑞鳳借款三十萬元，無法親自前往取款，遂委託「張小
姐」陪同前去取款，乃王瑞鳳要求莊吳秀金將房地設定抵押權三
十六萬元，及由伊簽發三十萬元之支票，再由莊吳秀金委託張小
姐在支票後面背書。而伊因急需週轉，遂先自行將該筆三十萬元
花用；（三）伊係持本人所簽發之支票向林晏如調借現金，乃私
人借款，與莊吳秀金無涉云云。經綜合調查證據之結果，認均不
可採，已分別在判決內詳予指駁，並說明其理由。按認事採證、
證據之取捨及證據證明力之判斷，俱屬事實審法院之職權，苟無
違背證據法則，自不能指為違法。且（一）證人之供述前後稍有
不符或相互間有所歧異，究竟何者為可採，事實審法院非不可本
於經驗法則，斟酌其他情形，作合理之比較，定其取捨；若其基
本事實之陳述與真實性無礙時，仍非不得予以採信，非謂一有不
符或矛盾，即認其全部均為不可採信。從而供述之一部認為真實
者，予以採取，自非證據法則所不許。因之，告訴人供述前後縱
有差異，事實審法院依憑告訴人前後之供述，斟酌其他證據，本
於經驗法則與論理法則，取其認為真實之一部，作為論罪之證據
，自屬合法，難謂所認事實與供述證據之部分不符，即指判決有
證據上理由矛盾之違法。原審就證人莊吳秀金之證詞部分，採用
其於第一審以證人身分行交互詰問程序中結證稱：九十年九月二
十五日上訴人要伊帶著身分證、印章、印鑑證明、土地及建物所
有權狀並陪伊去華泰銀行申請支票本。申請後有到上訴人仁愛路
住處，中午外出吃飯怕弄丟，所以將所有文件及身分證放在上訴
人住處。吃完飯後趕著回家煮飯，還要作晚上的生意，就跟上訴
人說隔天再去拿回等語，並參酌上訴人亦供承於領回支票後數日
，即在仁愛路住處，將莊吳秀金之印章蓋在全部支票，共使用七
張告訴人之支票，並自承於九十年十月間遭友人倒債一千多萬元
之情，以及上訴人於華泰銀行支票存款帳戶於九十年十月下旬有
多筆退票紀錄，認上訴人於簽發支票當時已陷於資金週轉不靈，
遂盜蓋莊吳秀金寄放在上訴人家中之印章，偽造莊吳秀金名義簽
發莊吳秀金之支票使用。其辯稱有經莊吳秀金之授權並代莊吳秀
金培養票信云云，無非避就之詞，委無足採等情。原判決就上述
各證據，斟酌取捨，以前開於理由欄詳敘取捨證據與證據證明力
得心證之判斷理由，所為論斷合乎經驗法則，依上說明，並無證
據上理由矛盾、理由不備之違法情形。（二）上訴人坦承於九十
年九月二十五日陪同莊吳秀金至華泰銀行申辦設立支票存款帳戶
，並於同年十月二日持莊吳秀金之印章，至華泰銀行代領莊吳秀
金之支票本，核與證人即華泰銀行承辦人葉狄政於偵查中及第一
審證稱是上訴人帶著莊吳秀金之印章來領支票的，莊吳秀金開戶
有來，但領票沒來，正常而言，是由申請人領取支票，如果他的
朋友有他的印鑑，也可以由朋友代領等語相符。原判決並參酌上
訴人自承於九十年十月間遭友人倒債一千多萬元，自有偽造莊吳
秀金支票之動機及行為，況證人莊吳秀金於第一審亦證稱申請支
票後伊有去銀行問申辦進度，但因申請之證件身分證、印章、印
鑑證明、土地及建物所有權等均置放上訴人處致無法查詢等語（
見第一審卷二第一一一頁）。上訴人既無法舉證證明莊吳秀金有
授權其使用支票之行為，徒以莊吳秀金在申請支票後長達一個多
月均未加聞問，不合常理等臆測之詞，以自行判斷證據之證明力
所認定之事實，指摘原判決認定之事實有適用法則不當之違誤，
自非適法之第三審上訴理由。（三）就票號AA0000000 支票一張
，由莊吳秀金自行匯入九萬元使票據兌現部分，原判決引用莊吳
秀金於第一審供稱：九十年十月二十九日當天銀行有打電話通知
我存款不足，我說我又沒有開支票怎麼會存款不足，我在銀行打
電話給上訴人，都找不到人，等到下午快三點半，銀行說來不及
了，也沒告訴我可以掛失止付，我因為沒有用過支票，才用現金
存九萬元進去讓支票過。一直到十月三十一日，上訴人才將剩下
的支票還給我，我才在十一月一日將隔天要到期的三張支票到銀
行辦理掛失止付，並沒有授權任何人代領支票本等語。查莊吳秀
金在找不到上訴人情急之下自行存入款項避免支票遭退票，所為
處置難謂有何不合常理，原判決引為判決之基礎，此係事實審法
院採證認事之職權行使，難謂有違反證據法則、判決不備理由，
或理由不備之情形。上訴人其餘上訴意旨，或係對事實審法院認
事、採證之職權行使及證據之證明力，專憑己見，任意指摘；或
為單純之事實爭執，或就與犯罪構成事實無關之枝節問題爭辯，
或就不影響於判決本旨事項再為事實上之爭辯，並未具體指摘原
判決認事、採證及所為論斷有何違背法令。不足據以辨認原判決
已具備違背法令之形式，其上訴違背法律上之程式，應予駁回。
又上訴人牽連所犯刑法第二百十四條、第三百三十九條第一項之
罪部分，係分屬刑事訴訟法第三百七十六條第一款、第四款所列
不得上訴於第三審之案件，原不得上訴於第三審，而與之有裁判
上一罪關係之行使偽造私文書部分之上訴，復不合法，無從併為
實體審理，故此等部分之上訴，亦應從程序上併予駁回，附此敘
明。
據上論結，應依刑事訴訟法第三百九十五條前段，判決如主文。
中    華    民    國  九十八  年    三    月  二十六  日
                      最高法院刑事第二庭
                          審判長法官  莊  登  照
                                法官  陳  世  淙
                                法官  許  錦  印
                                法官  林  錦  芳
                                法官  洪  昌  宏
      本件正本證明與原本無異
                                      書  記  官
中    華    民    國  九十八  年    三    月  三十一  日
                                                      Ｑ


司法院資訊處製作；財團法人民間司法改革基金會備份。
